臺灣高雄地方法院民事判決　　　　　　100年度簡上字第118號
上訴人即附　孫幸夫
帶被上訴人
訴訟代理人　程才芳律師
　　　　　　蘇志成律師
被上訴人即　統一超商股份有限公司
附帶上訴人
法定代理人　高清愿
訴訟代理人　張峻賓
　　　　　　劉昱吟
上列當事人間損害賠償事件，上訴人對於100 年1 月20日（判決
書誤載為99年1 月20日）本院高雄簡易庭99年度雄簡字第966 號
第一審判決提起上訴，被上訴人亦提起附帶上訴，本院於100 年
10月27日言詞辯論終結，判決如下：
    主  文
上訴人及附帶上訴人之上訴均駁回。
第二審訴訟費用各自負擔。
    事實及理由
一、被上訴人即附帶上訴人起訴主張：該公司自民國92年12月15
    日起承租上訴人即附帶被上訴人所有門牌號碼高雄市○○區
    ○○路7 號1 樓之房屋（下稱系爭房屋），作為該公司經營
    便利商店門市之用，租賃期間至98年12月14日止（下稱系爭
    租約），雙方復於租約期間屆滿前之97年6 月20日，就系爭
    房屋續訂租約，約定期間自98年12月15日起至108 年12月14
    日止（下稱系爭續約），詎上訴人於98年10月23日將系爭房
    屋出售並移轉所有權予其女孫瑛穗，並於98年11月13日以存
    證信函通知上開轉讓及系爭續約無買賣不破租賃規定適用之
    旨（被上訴人自承於98年11月23日收受），該公司於98年12
    月14日函覆上訴人仍應依約履行，孫瑛穗則於98年12月12日
    以存證信函催告該公司儘速點交歸還系爭房屋（被上訴人自
    承於98年12月15日收受），系爭續約已生效，上訴人事後未
    能依約提供系爭房屋予該公司經營便利商店之門市，致該公
    司誤信得持續經營而投入成本，造成營收之損失，則該公司
    自得依締約過失、債務不履行之法律關係，請求上訴人賠償
    自系爭續約始日即98年12月15日起至續約期間屆滿即108 年
    12月24日止之營業損失新台幣（下同）2,280 萬元，並得依
    系爭續約之契約書第7 條第4 項約定（下稱系爭約定），請
    求賠償系爭房屋原裝潢無法繼續使用之損失300 萬元，惟本
    件訴訟先訴請賠償300 萬元，並聲明：(一)上訴人應給付被上
    訴人300 萬元及自98年12月15日起至清償日止按週年利率5
    ％計算之利息；(二)被上訴人願供擔保，請准宣告假執行。
二、上訴人即附帶被上訴人抗辯：兩造於97年6 月20日簽訂系爭
    續約，伊於98年10月23日始將系爭房屋出售予孫瑛穗並移轉
    登記，訂約及買賣移轉間相隔1 年4 個多月，事後之買賣及
    移轉登記非訂約時所知，自無締約過失可言；又系爭續約之
    契約書係被上訴人單方制訂之定型化契約，系爭約定對伊顯
    失公平，該部分約定條款應屬無效；另被上訴人於獲悉系爭
    房屋出售移轉，孫瑛穗催告儘速點交歸還系爭房屋後，旋即
    在附近找尋其他店面，且被上訴人公司員工已於99年1 月22
    日簽署系爭房屋之關店恢復工程明細表，被上訴人開設之原
    便利超商店門市，亦已於99年2 月5 日搬遷至系爭房屋對面
    之高雄市○○區○○路12號1 樓（下稱系爭新址）繼續營業
    ，而於99年2 月10日交還系爭房屋予上訴人，足證雙方已合
    意終止系爭續約，伊亦無債務不履行之情形；再者，縱認伊
    有債務不履行之情形，但被上訴人在系爭房屋之裝潢設備歷
    經系爭契約6 年租賃期間，依其耐用年數規定攤提折舊後，
    已無殘值，並無不能使用原裝潢之損害，況上訴人已搬遷至
    系爭新址營業，未曾有中斷營業，亦無營業損失。並聲明：
    (一)被上訴人之訴駁回；(二)如受不利判決，請准供擔保免為假
    執行。
三、原審經審理後，認定系爭續約之訂定，上訴人無締約過失，
    且系爭續約為上訴人單方所擬定之定型化契約，系爭約定對
    上訴人顯失公平，該約定條款無效，但上訴人為系爭續約之
    出租人，就99年2 月10日後之約定租賃期間，未能依約提供
    租賃標的供被上訴人使用，有可歸責之事由，應負債務不履
    行責任，對被上訴人因本次搬遷所額外支出之重新裝潢費用
    ，應負損害賠償責任，另被上訴人之便利商店門市搬遷後繼
    續營業，且系爭新址在系爭房屋斜對面，所處地理環境及客
    源並無顯著差異，難認有營業上之損失，因而判決：(一)上訴
    人應給付被上訴人1,936,896 元及自99年2 月11日起至清償
    日止，按週年利率5 ％計算之利息；(二)被上訴人其餘之訴駁
    回；(三)本判決得假執行，但上訴人如以1,936,896 元為上訴
    人預供擔保，得免為假執行。上訴人就其敗訴部分提起上訴
    ，並補充抗辯：兩造於99年1 月22日簽署關店恢復工程明細
    表合意終止系爭續約時，被上訴人並未註明保留損害賠償請
    求權，足見兩造均已拋棄就系爭續約相關之損害賠償請求權
    ，被上訴人自不得再請求損害賠償，且被上訴人於系爭新址
    係開設新的加盟便利商店門市，搬遷、裝潢、添加設備之費
    用屬加盟者應負擔之投資費用，依被上訴人之加盟店契約約
    定，應由該加盟者負擔，並非被上訴人之損失，並聲明：(一)
    原判決不利於上訴人部分廢棄；(二)上開廢棄部分，被上訴人
    在第一審之訴暨假執行之聲請均駁回；(三)附帶上訴人之上訴
    駁回。被上訴人則附帶提起上訴，並補充主張：系爭續約之
    契約書雖係由該公司提供版本，但經兩造磋商修改後始簽訂
    ，且上訴人並未居於締約之劣勢，性質上屬損害賠償總額約
    定之系爭約定條款自非無效；又該公司係於99年2 月5 日開
    始將便利商店門市搬遷至系爭新址，新店面於99年2 月11日
    開始營業，99年2 月5 日至99年2 月10日之未營業日數合計
    6 日，營業損失合計為108,949.41元（18,158 .236 ×6＝
    108,949.41，小數點第3 位以下捨去），另因孫瑛穗請求歸
    還系爭房屋，該公司倉促間尋覓適合之店面，被迫以較系爭
    續約約定為高之租金，承租系爭新址，扣除搬遷前約2 個月
    時間，於系爭續約所剩之118 月期間（12×10－2 ＝118 ）
    ，將受有額外支出租金4,248,000 元（〈110,000 【每月新
    租金】－74,000【每月原租金】〉×118 ＝4,248,000 ）之
    損失，並聲明：(一)上訴人之上訴駁回；(二)上訴人應另給付被
    上訴人1,063,104 元。
四、兩造不爭執事項：
  (一)被上訴人原向上訴人承租系爭房屋作為經營便利商店門市之
    用，租賃期間自92年12月15日起至98年12月14日止，嗣兩造
    於97年6 月20日訂立系爭續約，約定由被上訴人繼續承租系
    爭房屋，期間自98年12月15日至108 年12月14日止。
  (二)上訴人於98年10月23日將系爭房屋出售並將所有權移轉登記
    予孫瑛穗。
  (三)上訴人於98年11月13日寄發存證信函予原告，表示終止系爭
    續約，被上訴人於98年11月23日收受該存證信函；孫瑛穗於
    98年12月12日寄發存證信函予被上訴人，請求自系爭房屋搬
    遷，被上訴人於98年12月15日收受該存證信函；被上訴人於
    98年12月14日寄發存證信函予上訴人，不同意終止系爭續約
    ，上訴人於98年12月15日收受該存證信函。
  (四)被上訴人員工於99年1 月22日簽署系爭房屋之關店恢復工程
    明細表，並於99年2 月5 日搬遷至系爭新址，而於99年2 月
    10日交還系爭房屋，上訴人則收取租金至99年2 月10日。
五、兩造爭執事項：
  (一)上訴人有無締約過失？
  (二)系爭約定有無效力？
  (三)系爭續約已否合意終止及兩造是否同意拋棄相關之損害賠償
    請求權？
  (四)被上訴人可得請求之損害賠償金額？
六、就兩造爭執事項之判斷：
  (一)關於上訴人有無締約過失：
    按契約未成立時，當事人為準備或商議訂立契約而有左列情
    形之一者，對於非因過失而信契約能成立致受損害之他方當
    事人，負賠償責任：(1)就訂約有重要關係之事項，對他方之
    詢問，惡意隱匿或為不實之說明者，(2)知悉或持有他方之秘
    密，經他方明示應予保密，而因故意或重大過失洩漏之者，
    (3)其他顯然違反誠實及信用方法者，民法第245 條之1 第1
    項定有明文，故現行法上締約過失之成立，前提需所商議欲
    訂定之契約未有效成立，即契約如未有效成立，而參與訂約
    之一方有違反上述應遵循之誠信規定，致因過失而信契約能
    成立之他方受損害，受損之一方始有請求違反之他方賠償損
    害之可言，如契約已有效成立，一方縱因他方之行為而受有
    損害，應逕依契約所規範之權利義務關係求償，如未有約定
    ，則依債務不履行等相關規定請求，自無適用上開締約過失
    規定請求賠償之可言。本件兩造既不爭執系爭續約於97年6
    月20日已訂定成立而生效，被上訴人於原審主張因被上訴人
    締約之過失受有損害，如上所述，自有誤解，且被上訴人於
    本院審理時，就此部分已不再爭執，合先敘明。
  (二)關於系爭約定有無效力：
    次按依照當事人一方預定用於同類契約之條款而訂定之契約
    ，為左列各款之約定，按其情形顯失公平者，該部分約定無
    效：(1)免除或減輕預定契約條款之當事人之責任者，(2)加重
    他方當事人之責任者，(3)使他方當事人拋棄權利或限制其行
    使權利者，(4)其他於他方當事人有重大不利益者，民法第
    247 條之1 亦有明文；而立法之所以需對上開定型化契約約
    定條款效力作限制，無非預先擬定契約條款之一方當事人，
    通常就交易客體具備較為專業之知識，有較為豐富之交易經
    驗，並常藉助法律專業人士為其擬定契約條款，故擬定之契
    約條款多以追求己方利益為目標，並常以隱藏方式轉嫁風險
    ，對與之訂約之一般交易對象較為不利，且因契約條款中經
    常使用專門用語，致使一般之交易對象在契約訂立時，較難
    理解本身所處之上開不利情境，乃明文限制上開契約條款之
    效力，平衡訂約雙方之利益，從而訂約過程如無上開所述對
    一般交易對象不利益之情形，基於契約自由原則，仍應尊重
    當事人所訂定之契約條款，尚不得隨意指為無效。而本件系
    爭續約之契約書為被上訴人所印製提供之事實，為被上訴人
    所自承，有書狀1 份附卷可稽（詳原審卷第58頁第5 行），
    雖堪信為真實，惟查：
  1.系爭續約係關於不動產租賃之契約，坊間較為常見，契約內
    容無非就租賃標的物、租賃期間、租金、押金、使用租賃物
    之限制、租賃標的物因不可抗力或公用徵收而不能使用時之
    風險負擔、違約處罰等事項作約定，契約用語較為淺顯易懂
    ，各方之利益、風險較為明顯，誤判機會較小，故上訴人附
    合簽訂被上訴人印製提供之系爭續約契約書，所可能存在之
    不利益，顯較其他定型化契約為少。
  2.系爭房屋所在之高雄市○○區○○路商店林立，此為眾所周
    知之事實，且系爭房屋最終係作為全家便利商店門市使用，
    被上訴人則將原設置於系爭房屋之便利商店門市，搬遷至斜
    對面之系爭新址繼續經營，為兩造所不爭，並有相片附卷可
    稽（詳原審卷第54頁），足見系爭房屋附近之店面炙手可熱
    ，則系爭續約之訂定，上訴人非處於交易弱勢之一方，對被
    上訴人提出之契約版本，應有充足之協商籌碼，上訴人因無
    其他選擇機會而盲目附合簽約之不利益，亦甚為有限。
  3.依系爭續約之契約書所示，原繕打之第7 條第9 項約定，經
    兩造畫線、蓋章取消，有該契約書附卷可按（詳原審卷第9
    頁），足見兩造於訂約前，就契約內容業已經過一定程度之
    協商，以此觀之，上訴人益無可能隨意接受對己不利之契約
    條款。
  4.依系爭續約契約書第5 條第2 項約定「租賃物於租賃期間若
    遭徵收或拆除部分或全部…」，由該「徵收」之文字記載，
    足見該條款係就系爭房屋如因公法之徵收或拆除時，兩造間
    之權利義務關係為規範，而系爭約定係記載「租賃期間乙方
    （指被上訴人）承租範圍如因第三者或政府機關出面主張，
    造成乙方裝潢需拆除或需遷移，致使乙方無法營業…」，文
    字上雖亦記載「政府機關」等字，但參酌「政府機關」係與
    「第三者」並列，且關於因公權力不能使用系爭房屋，業於
    上開第5 條第2 項詳為約定，則系爭約定所規範者，為私法
    上他人對系爭房屋之使用、收益範圍有所爭執時，兩造間之
    權利義務關係，上開2 條款所約定之內容既有不同，自難認
    系爭約定係在有相類約定下，為謀求被上訴人單方利益，而
    刻意加訂之對上訴人有重大不利益條款。
  5.系爭約定關於「租賃期間被上訴人承租範圍如因第三者或政
    府機關出面主張，造成被上訴人裝潢需拆除或需遷移，致使
    被上訴人無法營業」時，上訴人應賠償被上訴人300 萬元之
    約定，兩造不爭執為損害賠償總額預定性質之違約金約定（
    詳本院卷第184 頁、第186 頁），該約定方式合於民法第
    250 條之規定，為一般契約常見之損害賠償約定類型，且約
    定之賠償金額如屬過高，同法第252 條亦有酌減之衡平規範
    ，則自難認系爭約定有同法第247 條之1 第3 款所規定「使
    上訴人拋棄權利或限制其行使權利」之情形，亦難認對上訴
    人有重大不利益。
  6.綜上，系爭續約為不動產租賃之契約，坊間較為常見，屬一
    般交易對象之上訴人，附合簽訂該契約，所可能存在對契約
    文字不瞭解或對風險轉嫁不清之不利益，原即較為有限，況
    上訴人非租賃交易之弱勢一方，有選擇與他人簽約之充足籌
    碼，訂約過程又已作一定程度之協商，且該約定非謀求一方
    利益而對他方有重大不利益之條款，約定之損害賠償方式亦
    屬常見，基於對契約自由原則之尊重，自難認系爭約定為無
    效。
  (三)關於系爭續約已否合意終止及兩造是否同意拋棄相關之損害
    賠償請求權：
  1.依兩造簽訂之系爭續約，被上訴人向上訴人承租系爭房屋之
    期間，自98年12月15日至108 年12月14日止，租賃期間長達
    10年，顯見被上訴人原期盼在系爭房屋長時間經營便利商店
    門市，且上訴人雖於98年11月13日寄發存證信函予原告，表
    示無法依系爭續約提供系爭房屋供營業使用，被上訴人已於
    隨後之同年12月14日，寄發存證信函表達不同意系爭續約終
    止之意，有上開租賃契約書及存證信函附卷可稽（詳院審卷
    第7 至11頁、第31至64頁），足見被上訴人於系爭續約簽訂
    後至上開寄發存證信函時，均希望依系爭續約之約定承租系
    爭房屋，並無同意終止系爭租約之意。
  2.按出租人於租賃物交付後，承租人占有中，縱將其所有權讓
    與第三人，其租賃契約，對於受讓人仍繼續存在；前項規定
    ，於未經公證之不動產租賃契約，其期限逾五年或未定期限
    者，不適用之，民法第425 條定有明文。本件上訴人雖辯稱
    被上訴人於接獲孫瑛穗98年12月12日寄發之存證信函後，旋
    即在附近找尋其他店面，且於99年2 月5 日搬遷至系爭新址
    繼續營業，而於99年2 月10日交還系爭房屋，已同意終止系
    爭續約云云，惟為被上訴人所否認。經查，系爭續約約定之
    租賃期間為10年，且兩造不爭執該租約並未辦理公證，則第
    三人如取得系爭房屋之所有權，被上訴人不得以上開買賣不
    破租賃之規定對抗新所有人，甚為明確，而依上訴人於98年
    11月13日寄發之存證信函記載略以：系爭房屋已於98年10月
    23日因買賣過戶予孫瑛穗，請就系爭租約與孫瑛穗更換新約
    ，系爭續約因無買賣不破租賃規定之適用，且孫瑛穗另有他
    用，請於系爭租約約滿之98年12月14日搬遷返還等語，孫瑛
    穗於98年12月12日寄發之存證信函記載略以：再次聲明系爭
    房屋業於98年10月23日完成買賣過戶作業，伊購得該房屋後
    另有他用，請儘速歸還點交等語（詳原審卷第10至12頁），
    均明確告知被上訴人，系爭房屋已出售孫瑛穗之旨，則參酌
    上開回函時被上訴人仍希望承租系爭房屋，及兩造不爭執被
    上訴人隨後僅搬遷至系爭房屋斜對面繼續營業等情，顯見被
    上訴人對系爭房屋周遭之經營環境仍有喜好，如非情不得已
    ，當無耗費巨資在同一商圈近距離搬遷之必要，故被上訴人
    搬遷及交還系爭房屋之所為，係因不得對孫瑛穗主張系爭續
    約繼續存在，無權繼續使用收益系爭房屋所致，而非同意終
    止租賃，甚為明確，上訴人辯稱係因同意終止系爭續約所致
    ，自無可採。
  3.上訴人雖另辯稱兩造於99年1 月22日簽署關店恢復工程明細
    表，已合意終止系爭續約，並拋棄就系爭續約相關之損害賠
    償請求權云云，惟亦為被上訴人所否認。經查，上開明細表
    主要係記載「預定施工時間」、「預定交還房東時間」、「
    協議工程內容」，且於附註欄第1 點記載「本表將作為關店
    恢復工程之依據，發展人員應於關店條件協議簽呈提出前，
    與房東達成施工項目協議，…」等語，於同欄第2 點記載「
    本表經乙方（指被上訴人）具權限主管同意施作，即為租約
    終止協議書附件之一」等語，有該明細表附卷可按（詳原審
    卷第55頁），依上開主要記載內容顯示，該明細表主要係在
    返還系爭房屋前，就需回復房屋原狀之工程內容、施工時間
    、交還時間作約定，以作為被上訴人施作回復工程之依據，
    該明細表僅得作為租約終止之附件，並非契約終止之主要契
    約文件，則上開明細表之簽訂，至多可證明簽訂時兩造對系
    爭房屋應予歸還已有共識，尚難證明兩造係因合意終止系爭
    續約而簽署該明細表，亦無法證明被上訴人已放棄相關之損
    害賠償請求權，上訴人上開所辯亦無可採，附此敘明。
  4.綜上，被上訴人係因不得對孫瑛穗主張系爭續約繼續存在，
    無權繼續使用收益系爭房屋，因而將便利商店門市搬遷至系
    爭新址，將系爭房屋歸還，非同意終止系爭續約，則系爭續
    約自未合意終止，被上訴人亦未拋棄損害賠償之請求權。
  (四)被上訴人可得請求之損害賠償金額：
  1.按違約金有屬於損害賠償約定之性質者，有屬於懲罰性之性
    質者，倘屬前者，違約金既視為因不履行債務而生損害之賠
    償總額，即不得於請求給付違約金外，又請求損害賠償，此
    有最高法院80年度台上字第1457號判決意旨可資參照。而本
    件如上所述，系爭約定為損害賠償總額預定性質之違約金約
    定，則被上訴人主張依系爭約定訴請上訴人給付300 萬元之
    違約金外，另可訴請營業損失2,280 萬元，依上開最高法院
    判決意旨所示，自有誤解。
  2.又約定之違約金額過高者，法院得減至相當之數額，民法第
    252 條亦有明定。本件上訴人係在系爭續約有效成立後，將
    租賃標的之系爭房屋出售並為移轉登記，致無法提供房屋履
    行債務供被上訴人使用，對被上訴人應負債務不履行之責，
    甚為明確，而兩造就上開債務不履行之損害賠償，業已為損
    害賠償總額預定違約金之系爭約定，約定應賠償總額為300
    萬元，則本院自應以300 萬元為上限，判斷是否應酌減給付
    之金額。
  3.本件上訴人主張所受損害為99年2 月5 日至99年2 月10日之
    營業損失108,949.41元，搬遷後118 個月需額外支出租金之
    損害4,248,000 元，搬遷重新裝潢之損害193 萬6896元，各
    該損害項目均屬合理，但因租賃標的物之差異，額外支出租
    金之實質金額，尚難以原告所主張之租金差額直接認定，又
    因搬遷暫停營業期間，消費者就非急用之商品，有可能俟該
    店恢復營業後再行購買，是亦難逕依原告所主張以每日營收
    金額直接計算未營業損害，而上訴人主張受有上開裝潢損害
    ，業已提出附統一發票之固定資產驗收單6 份為證（詳原審
    卷第80至85頁），且核上開資料所記載之「鋁自動門機組」
    、「廣告招牌」、「鋼製櫃臺」、「設備安裝費用」、「水
    電工程」、「裝潢工程」等支出項目，均屬設立新便利商店
    門市所需，是堪認上訴人因搬遷而有該部分支出，又新裝潢
    之門市設備優於原系爭房屋之設備，是該部分支出難認均屬
    損害，但兩造於系爭續約訂定時，之所以為損害賠償總額性
    質之違約金約定，用意無非係免將來證明之苦，故本件損害
    賠償金額之認定自無需為精確之計算，而如上所述，被上訴
    人既因便利商店門市之搬遷而支出193 萬6896元裝潢費用，
    且其另受有額外支出租金及減少營業收入之不明金額損害，
    本院認應可將上開不明金額之損害，與被上訴人因新店面裝
    潢較系爭房屋為優之利益互為折抵，則認本件之違約金以酌
    減為上開裝潢支出之193 萬6896元為適當。
七、綜上所述，系爭續約已有效成立，上訴人無所謂之締約過失
    ，但上訴人在系爭續約有效成立後，將系爭房屋出售並移轉
    登記，致無法依約提供房屋履行債務，對被上訴人應負債務
    不履行之責，兩造既有損害賠償總額預定性質之違約金約定
    ，爰審酌被上訴人受損程度，酌減為適當之求償金額。從而
    上訴人訴請被上訴人給付193 萬6896元及自99年2 月11日起
    至清償日止，按週年利率5 ％計算法定遲延利息之範圍內，
    為有理由，應予准許；逾此部分之請求，為無理由，應予駁
    回。原審於上開範圍內為上訴人勝訴之判決，並就超過上開
    範圍之請求為上訴人敗訴之判決，於法均無不合，且依民事
    訴訟法第389 條第1 項第3 款、第392 條第2 項規定，就上
    開判決事項依職權為假執行之宣告，及定適當金額為預供擔
    保免為假執行之宣告，亦無不合，上訴及附帶上訴意旨求予
    廢棄改判，為無理由，均應判決予以駁回。
八、本件事證已臻明確，兩造其餘攻擊防禦方法及所舉證據，經
    審酌後，認與判決結果不生影響，爰不逐一論列，併此敘明
    。
據上論結，本件上訴為無理由，依民事訴訟法第436 條之1 第3
項、第449 條、第79條，判決如主文。
中    華    民    國   100    年    11    月    10    日
                民事第六庭審判長法  官  陳嘉惠
                                法  官  周佳佩
                                法  官  鄭峻明
以上正本係照原本作成。
本判決不得上訴。
中    華    民    國   100    年    11    月    10    日
                                書記官  何慧娟